【裁判字號】    97,交聲,92
【裁判日期】    970926
【裁判案由】    違反道路交通管理處罰條例聲明異議
【裁判全文】
臺灣臺東地方法院交通事件裁定              97年度交聲字第92號
異  議  人  甲○○
被異議人    交通部公路總局高雄區臺東區監理站
上列異議人即受處分人因違反道路交通管理處罰條例案件，對
於交通部公路總局高雄區監理所臺東監理站中華民國97年9月12
日東監違裁字第裁81—T00000000號所為之裁決處分（原舉發案
號：東警交字第T00000000號），聲明異議，本院裁定如下：
    主  文
異議駁回。
    理  由
一、異議意旨略以：台東監理站一向有換駕照發通知的慣例，異
    議人及受處分人（以下簡稱異議人）駕照逾期10年，皆未接
    到任何書面或電話通知，這顯然是監理站的失誤，造成對異
    議人之不公平；且駕照上並未註明 6年換照一次，導致異議
    人駕照過期行駛而受罰。為此具狀聲明異議，請法院撤銷原
    處分。
二、原處分意旨略以：異議人甲○○於民國97年 8月17日傍晚17
    時39分許，行經臺11線南下於知本路一段174公里600公尺處
    ，因駕駛執照逾有效期間，仍駕駛車牌號碼 PVI-245號重型
    機車上路，為臺東縣警察局台東分局知本派出所執行勤務之
    警員舉發駕照逾期行駛之違規後，經原處分機關認異議人確
    有前述違規行為，依道路交通管理處罰條例第22條第1項第7
    款之規定，以其「駕駛執照逾有效期間仍駕車」之違規行為
    ，處罰鍰新臺幣（下同）1,800元，及依同條第2項扣繳駕照
    （已繳納1千8百元結案）等語。
三、按汽車駕駛執照自發照之日起每滿6年換發1次，汽車駕駛人
    應於有效期限屆滿前後一個月內向公路監理機關申請換發新
    照；汽車駕駛執照逾期未換發新照者，不得使用駕車，道路
    交通安全規則第52條第1項、第5項定有明文；又汽車駕駛人
    ，持逾期之駕駛執照駕車者，處1千8百元以上3千6百元以下
    罰鍰，並禁止其駕駛，逾期之駕駛執照並應扣繳之，道路交
    通管理處罰條例第22條第1項第7款、第2項亦定有明文。
    經查：
  (一)異議人於97年8月17日上午8時50分許（聲明異議狀誤載為25
    日），駕駛車牌號碼 PVI-245號重型機車，行經臺11線公路
    南下於知本路一段174公里600公尺處，為臺東縣警察局台東
    分局知本派出所執行勤務警員查獲，因而查悉上開駕駛執照
    逾有效期間仍駕車之違規行為，依道路交通管理處罰條例第
    22條第1項第7款規定製單舉發之情，此為異議人所不否認，
    並有97年8月17日東警交字第T00000000號舉發違反道路交通
    管理事件通知單在卷可稽。是以，異議人確有於上揭時地，
    因駕駛執照逾有效期限而仍行駛之違規行為遭警取締查獲乙
    節，首堪認定。
  (二)而觀諸卷附舉法違反道路交通管理事件通知單之影本記載，
    其駕駛執照之有效日期係至「87年10月05日」為止，依道路
    安全交通規則第52條第1項、第6項規定可知，異議人應於上
    開有效期限屆滿前後 1個月（即自87年11月05日）之期間內
    ，向公路監理機關申請換發新照，其駕駛執照逾期未換發新
    照者，即不得駕駛汽車，且異議人於駕駛執照逾有效期間後
    ，倘未依法換發駕駛執照，其亦不得持用上開已逾期駕駛執
    照駕車上路，此乃至明之理。而異議人為成年人，已合法考
    取汽車駕駛執照，且駕駛執照之有限期限，已載明於駕駛執
    照上，又駕駛汽車應隨身攜帶駕駛執照，未隨車攜帶駕駛執
    照者，得處300元以上600元以下罰鍰，乃道路交通管理處罰
    條例第25條第 3款所明定，異議人對於上開駕駛執照之攜帶
    、換發規定自當知之甚稔，理應恪予遵守。
  (三)次查，監理站就交通事件裁決本件所為之前揭處分，係行為
    人違反道路交通管理處罰條例上之義務，本質上為行政罰，
    然依照司法院大法官會議釋字第二七五號解釋：「人民違反
    法律上之義務而應受行政罰之行為，法律無規定時，雖不以
    出於故意為必要，仍須以過失為其責任條件。但應受行政罰
    之行為，僅須違反禁止規定或作為義務，而不以發生損害或
    危險為其要件者，推定為有過失，於行為人不能舉證證明自
    己無過失時，即應受處罰」。詎異議人於其持用之汽車駕駛
    執照已逾有效期間後，不僅未及早前往監理機關申請換發，
    此經異議人陳述在卷，反予持用駕車上路，而於97年 8月17
    日為警查獲，顯見其違規行為甚屬明確。又監理機關有關駕
    駛執照換發通知僅屬行政機關便民性之服務措施，以提醒駕
    駛人按期換照，並非換發駕駛執照之法定必要程序（參見交
    通部公路總局高雄區監理所台東監理站高監東字第09720006
    15號函）。異議人縱有未收到換照通知，基於一般道路使用
    人之社會通念，本應自行注意換照期限而依規定換照，異議
    人逾期未換駕照已有10年之久，應注意而不注意，顯屬過失
    。至於現行駕照上，正面皆有註明「發照日期」及「有效日
    期」甚為明確，況且異議人於聲明異議狀言及「台東監理站
    一向有換駕照發通知的慣例」，則異議人應當知道駕照於一
    定年限內始為有效，並須定期換照，何況逾期10年？此乃無
    須待監理站通知而可自明之理。異議人就此過失，致駕照逾
    期而行駛，自不得以公路監理機關未主動通知作為推卸免責
    之理由。
 (四) 末以道路交通管理處罰條例第9條之1固規定：汽車所有人或
    駕駛人應於向公路監理機關辦理汽車檢驗、各項登記或換發
    牌照、執照前，繳清其所有違反本條例尚未結案之罰鍰，此
    規定之目的乃在便利主管機關相關罰鍰之收繳，並促使義務
    人履行其義務，是異議人換發駕駛執照前若有交通違規罰鍰
    未結清者，依此規定雖不得換發駕駛執照；惟依據違反道路
    交通管理事件統一裁罰基準及處理細則第60 條「聲明異議
    事件除法院已依職權或依原處罰機關或受處分人之聲請，有
    停止執行之裁定外，原裁決依下列規定處理之：一、原裁決
    罰鍰或追繳欠費者，所收繳之罰鍰及欠費暫予登記。‧‧‧
    」之規定亦可知，異議人於本件裁決之前縱有交通違規事件
    聲明異議中，仍須依上述規定，應先繳清該違規罰鍰，以換
    發駕駛執照，僅臺東監理站就所收之該違規罰鍰應先暫予登
    記，將來若該違規事件經法院裁定認為應撤銷罰鍰之處分確
    定後，臺東監理站自會將所暫收之罰鍰依法發還異議人而已
    （參照交通部93年8月11 日交路字第0930047154號函示意旨
    ），併予說明如上。
四、綜上，異議人確有於前揭時、地持逾期之駕駛執照駕駛重型
    機車之違規行為。原處分機關據以援引首揭道路交通管理處
    罰條例第22條第1項第7款之規定，裁處異議人罰鍰1,800元
    並扣繳駕照，自屬有據，異議人執上開事由指摘原處分不當
    ，求予撤銷，係無理由，應予駁回。
五、依道路交通案件處理辦法第19條，裁定如主文。
中    華    民    國    97    年    9    月    26    日
                  交通法庭  法  官  陳義忠
以上正本證明與原本無異。
如不服本裁定，應於裁定送達後5日內向本院提出抗告狀（須附
繕本）。「切勿逕送上級法院」
                            書記官  高美枝
中    華    民    國    97    年    9     月    26    日


司法院資訊處製作；財團法人民間司法改革基金會備份。
